臺灣嘉義地方法院民事判決　　　　　　　 96年度訴字第339號
原　　　告　甲○
被　　　告　丙○○
　　　　　　乙○○
上列當事人間請求分割共有物事件，經本院於民國96年12月18日
言詞辯論終結，判決如下：
    主  文
兩造共有坐落嘉義縣大林鎮○○段164之22地號土地，地目建，
面積一五一五平方公尺土地，應分割為如附圖第一方案（即嘉義
縣大林地政事務所九十六年十一月六日複丈成果圖）所示：Ｂ、
Ｄ部分面積三○九平方公尺，分歸被告丙○○取得；Ｃ部分面積
三○九平方公尺，分歸被告乙○○取得；Ｅ部分面積六一八平方
公尺，分歸原告取得；Ａ部分面積二七九平方公尺，由兩造按原
應有部分比例保持共有，以供通行之用。
訴訟費用由兩造按如附表所示「原應有部分」比例負擔。
    事實及理由
一、原告起訴主張：坐落嘉義縣大林鎮○○段164之22地號，地
    目建，面積1515平方公尺土地（下稱系爭土地），為原告與
    被告二人所共有，依法無不能分割情事，且無因物之使用目
    的不能分割或契約訂有不分割期限之情形，因部分被告不願
    協議分割，乃訴請裁判分割。查系爭土地係於民國48年先父
    先母即指定分配右邊二分之一給原告，左邊二分之一分配給
    原告之弟即被告之被繼承人李連，並於各自土地建築房屋使
    用達數十年之久，主張應照原有各自建物分割之。又被告稱
    原告使用之土地較有價值云云，惟查系爭土地僅為一筆土地
    ，公告現值均相同，且非緊鄰道路，自無地價高低之差別。
    求為判決分割如嘉義縣大林地政事務所96年11月6日複丈成
    果圖所示。
二、被告乙○○則以：同意分割，但不同意原告分割方案，依原
    告分割方案道路部分太小需設置迴轉道，且分歸被告丙○○
    部分被劃分成二塊，對其較不利，主張判決分割為如嘉義縣
    大林地政事務所96年11月27日複丈成果圖所示。
三、被告丙○○則以：雖依原告方案分割，分得部分被切割成二
    塊，仍同意原告分割方案，若依被告方案，未來欲建築將需
    各退縮二尺，會造成土地之浪費。
四、按各共有人得隨時請求分割共有物。但因物之使用目的不能
　　分割或契約定有不分割之期限者，不在此限；又共有物分割
  　之方法，不能協議決定者，法院得因任何共有人之聲請，命
    為分配，民法第823條第1項、第824條第2項分別定有明文。
    查系爭土地為兩造所共有，所有權應有部分各如附表所示，
    無因物之使用目的不能分割之情事，兩造亦未訂有不分割期
    限之契約，惟就分割方法無法獲得協議之事實，為兩造所不
    爭，並有土地登記謄本、地籍圖謄本附卷可稽，堪信為真實
    ，則原告訴請將系爭土地分割，即無不合，應予准許。
五、至分割方法，本院斟酌如次：
（一）系爭土地略呈長方形，東側、西側均鄰他人所有之土地，
      北側鄰路，得與外面公路聯絡。系爭土地上編號Ａ及編號
      Ｃ為磚木造平房，現無人居住，供堆放雜物使用，編號Ｄ
      為原告所蓋二層樓ＲＣ磚造建物，現由原告居住使用，編
      號Ｂ為ＲＣ磚造建物，由被告二人使用，編號Ａ為一長型
      磚瓦平房，左半部由原告放置雜物，右半部由被告二人置
      放雜物使用等情，業據本院履勘現場查明屬實，製有勘驗
      筆錄可稽，並囑託嘉義縣大林地政事務所測量，有勘驗筆
      錄及96年7月25日複丈成果圖各一份在卷可稽，且有原告
      提出之現場照片7張附卷可佐。
（二）被告乙○○所提附圖第二方案，惟依該方案，Ａ部分由兩
      造按原應有部分比例保持共有，將Ｂ、Ｆ部分分歸原告，
      Ｃ、Ｅ部分分歸被告乙○○，Ｄ部分分歸被告丙○○，則
      原告分得之Ｂ、Ｆ分別在系爭土地之南、北兩側，被告乙
      ○○分得之Ｃ、Ｅ部分中間由Ｄ分隔，不僅土地細分，不
      利於土地整體利用之效益，且有違原告與被告丙○○之意
      願，顯不足採。
（三）原告所提附圖第一方案，主張Ａ部分由兩造按原應有部分
      比例保持共有，Ｅ部分分歸原告，Ｃ部分分歸被告乙○○
      ，Ｂ、Ｄ部分分歸被告丙○○，不僅土地整體利用價值，
      且被告丙○○亦同意此方案，各筆土地均能獲得充分利用
      ，達到地盡其利之效益。
六、綜上所述，本院審酌系爭土地之條件、使用現狀、整體利用
    之效益、各共有人之利益、兩造所提如附圖所示分割方案之
    優劣等情，認以附圖第三方案所示分割方案分割系爭土地，
    應屬可採，爰分割為如主文第一項所示。
七、本件事證已臻明確，兩造其餘攻擊防禦方法及舉證，經審核
    結果於判決結果不生影響，爰不予一一論列。
八、按因共有物分割事件涉訟，由敗訴當事人負擔訴訟費用顯失
    公平者，法院得酌量情形，命勝訴之當事人負擔其一部。民
    事訴訟法第80條之1定有明文。依上開規定，本院認本件訴
    訟費用應由兩造按附表所示原應有部分比例負擔。
九、據上論結，本件原告之訴為有理由，依民事訴訟法第78條、
    第80條之1、第85條第1項但書，判決如主文。
中　　華　　民　　國　　96　　年　　12　　月　　31　　日
                  民事第一庭法　官　柯月美
以上正本係照原本作成。
如對本判決上訴須於判決送達後20日內向本院提出上訴狀。
中　　華　　民　　國　　96　　年　　12　　月　　31　　日
                            書記官　林美足
  附表：
  ┌─────┬──────────────┐
  │ 共有人   │          應有部份          │
  ├─────┼──────────────┤
  │ 甲  ○   │            1/2             │
  ├─────┼──────────────┤
  │ 丙○○   │            1/4             │
  ├─────┼──────────────┤
  │ 乙○○   │            1/4             │
  └─────┴──────────────┘
